臺灣高等法院刑事判決
109年度上訴字第579號
上  訴  人  臺灣臺北地方檢察署檢察官
被      告  林玉美



上列上訴人因被告違反毒品危害防制條例案件，不服臺灣臺北地
方法院108年度訴字第347號，中華民國109年1月7日第一審判決
（起訴案號：臺灣臺北地方檢察署107年度毒偵字第4315號、第4
932號），提起上訴，本院判決如下：          
　  主  文
上訴駁回。 
    理  由
一、公訴意旨略以：被告林玉美基於施用第一級毒品之犯意，㈠
    自民國107 年7 月29日上午8 時49分採尿時起回溯前26小時
    內，在臺灣地區不詳地點，施用第一級毒品海洛因1 次。嗣
    經警於上揭時間採集其尿液送驗後呈嗎啡、可待因陽性反應
    。㈡自107 年10月15日上午9 時24分採尿時起回溯前26小時
    內，在臺灣地區不詳地點，施用海洛因1 次。嗣經警於上揭
    時間採集其尿液送驗後呈嗎啡、可待因陽性反應。因認被告
    涉犯毒品危害防制條例第10條第1 項施用第一級毒品罪嫌云
    云。
二、按犯罪事實應依證據認定之，無證據不得認定犯罪事實；又
    不能證明被告犯罪者，應諭知無罪之判決，刑事訴訟法第15
    4 條第2 項、第301 條第1 項分別定有明文。再按事實之認
    定，應憑證據，如未能發現相當證據，或證據不足以證明，
    自不能以推測或擬制之方法，為裁判基礎；且認定不利於被
    告之事實須依積極證據，苟積極證據不足為不利於被告事實
    之認定時，即應為有利於被告之認定；另認定犯罪事實所憑
    之證據，雖不以直接證據為限，間接證據亦包括在內，然無
    論直接證據或間接證據，其為訴訟上之證明，須於通常一般
    之人均不致有所懷疑，而得確信其為真實之程度者，始得據
    之為有罪之認定，倘其證明尚未達到此一程度，而有合理之
    懷疑存在，無從使事實審法院得有罪之確信時，即應由法院
    為諭知被告無罪之判決（最高法院40年台上字第86號、30年
    上字第816 號、76年台上字第4986號判例參照）。
三、公訴人認被告涉有施用第一級毒品罪嫌，係以臺北市政府警
    察局偵辦毒品案件尿液檢體委驗單、台灣尖端生技醫藥股份
    有限公司（下稱台灣尖端生技公司）出具之濫用藥物檢驗報
    告各2 份及臺北市立萬芳醫院委託財團法人臺北醫學大學辦
    理函1 份等證據，為其主要論據。惟訊據被告供述為毒品檢
    驗人口而驗尿等情，但堅決否認有施用海洛因之犯行，辯稱
    ：因為伊有咳嗽和哮喘，都在萬芳醫院看診，在採尿前有服
    用甘草止咳水，伊沒有按照醫生囑咐一天喝四次，伊有咳嗽
    就會喝一口，除了醫生每次看診開健保給伊兩瓶外，另有自
    費購買，伊家裡冰箱還有未服用的甘草止咳水，並未施用海
    洛因等語。經查：
  ㈠被告為列管應受尿液採驗人並於107 年7 月29日前往臺北市
    政府警察局文山第一分局進行尿液檢查，其所採集之尿液（
    檢體編號為Z000000000000 號），經送請台灣尖端生技公司
    檢驗，其結果：「嗎啡濃度為875ng/mL，可待因濃度為233n
    g/mL，檢驗結果呈嗎啡陽性、可待因陰性。」；被告嗣於10
    7 年10月15日進行尿液檢查，其所採集之尿液（檢體編號為
    Z000000000000 號），經送請台灣尖端生技公司檢驗，其結
    果：「嗎啡濃度為5330ng /mL，可待因濃度為1820ng/mL ，
    檢驗結果呈嗎啡陽性、可待因陽性。」等事實，此有臺北市
    政府警察局偵辦毒品案件尿液檢體委驗單、台灣尖端生技公
    司出具之濫用藥物檢驗報告各2 紙在卷可憑（見107 年度毒
    偵字第4315號卷（下稱第4315號卷）第5頁暨其反面，107 
    年度毒偵字第4932號卷（下稱第4932號卷）第19頁、第23頁
    ），被告亦不否認，堪信為真實。公訴意旨認被告於107 年
    7 月29日之採尿檢驗結果，可待因項目為陽性反應，或有誤
    載。
  ㈡被告以其在採尿送驗前曾有服用甘草止咳水等情置辯，此觀
    被告於警詢、原審準備程序及審理時均供述一致，並於原審
    準備程序及審理程序時提出其服用之「晟德甘草止咳水」及
    萬芳醫院藥袋等實物並拍照存卷可證（見原審卷第131 頁至
    第137 頁、第273 頁至第275 頁），以及原審函詢臺北市立
    萬芳醫院關於被告用藥情形，經函覆表示：被告自105 年11
    月25日至107 年10月16日有多次看診，經醫師開立晟德大藥
    廠股份有限公司（下稱晟德大藥廠）生產之甘草止咳水且領
    用等語，有臺北市立萬芳醫院108 年5 月27日萬院醫病院字
    第1080004538號函附病歷影本、用藥說明（下稱萬芳醫院函
    ）存卷可稽（見原審卷第51頁至第123 頁），是被告確有多
    次因咳嗽、氣喘而領用甘草止咳水之事實，被告所辯非虛。
  ㈢至公訴人主張：被告於採尿前最後一次就醫領取甘草止咳水
    日期係107 年1 月6 日，若依醫師指示劑量每次服用10毫升
    、一天服用四次，被告於一周內即會服用完畢，斷無可能於
    採尿前仍有服用甘草止咳水情形云云。稽之卷附萬芳醫院函
    所示被告之用藥說明所載自105 年11月25日起至萬芳醫院看
    診領用甘草止咳水（下同）2 瓶，同年12月2 日（2 瓶）、
    同年月9 日（2 瓶）、同年月30日（2 瓶）。106 年1 月6
    日（2 瓶）、同年月13日（3 瓶）、同年2 月8 日（2 瓶）
    ，同年月24日（3 瓶）、同年3 月3 日（3 瓶）、同年月22
    日（2 瓶）、同年月29日（6 瓶）、同年5 月26日（4 瓶）
    、同年7 月11日（1 瓶）、同年月13日（3 瓶）、同年8 月
    10日（3 瓶）、同年9 月28日（2 瓶）、同年10月13日（2
    瓶）、同年12月15日（2 瓶）。107 年1 月6 日（2 瓶）、
    10月16日（2 瓶）。是以被告前述就診及領藥紀錄，既足為
    合法藥物來源之證明。縱被告於本案2 次採尿（107 年7 月
    29日、10月15日）前之最近一次領藥是107 年1 月6 日其服
    藥期間與驗尿時間不一致。參以被告供稱：伊是咳嗽的時候
    才喝，所以家裡還有未服用的甘草止咳水，伊有咳嗽就會喝
    一口甘草止咳水，伊沒有去量一次喝多少等情（見原審卷第
    128 頁），可見被告長期多次領用甘草止咳水，其服藥習慣
    、服藥頻率又未依醫囑指示用藥劑量及方式，仍不能排除被
    告於採尿前有服用甘草止咳水之情形。
  ㈣原審函詢晟德大藥廠其生產之甘草止咳水是否含有嗎啡及可
    待因成份，經函覆表示：甘草止咳水（衛部藥製字第059035
    號）每1ml 內含阿片酊0.012ml 。依法務部藥物化學組與台
    北醫學大學藥學研究所發表之「服用複方甘草合劑於尿液中
    嗎啡及可待因含量分析」一文中所述，含阿片酊之液劑其每
    1 毫升所含可待因與嗎啡含量比值為1 ：2.88。本公司所生
    產之甘草止咳類藥品內含阿片酊或阿片樟腦酊，服用後均會
    代謝成嗎啡及可待因，其濃度數值受藥物類別、使用劑量、
    使用方式、檢測時間與個體代謝差異影響，僅提供臨床數據
    供貴院參酌。另依「服用複方甘草合劑於尿液中嗎啡及可待
    因含量分析」該文研究（下稱論文），實驗結果顯示不管是
    服用複方甘草合劑錠劑或溶液劑，尿液中嗎啡濃度通常不會
    大於4000ng/mL。當尿液中嗎啡濃度大於300ng/mL 時，其嗎
    啡/ 可待因比值可大致歸納為以下二種情況：⑴小於3.0為複
    方甘草合劑溶液劑使用者、⑵大於3.0 為複方甘草合劑溶液
    劑使用者或海洛因使用者。綜上所述，即服用複方甘草合劑
    不易導致尿液中嗎啡濃度高於4000ng /mL，且無法利用尿液
    中嗎啡/ 可待因比值作為辨別複方甘草合劑錠劑和海洛因使
    用者之依據等語，有晟德大藥廠108 年7 月2 日晟德（產）
    字第1080051 號函存卷可參（見原審卷第209 頁至第226 頁
    ）。依上開論文內容，嗎啡與可待因比值受到個體對於藥物
    代謝差異、服藥頻率與劑量、檢測時間等因素影響，即不得
    僅以嗎啡與可待因比值大於3.0 或小於3.0 、嗎啡濃度值不
    大於4000ng/mL 作為判定是否為複方甘草溶液劑（甘草止咳
    水）使用者唯一依據。
  ㈤原審函詢法務部法醫研究所關於晟德大藥廠生產之甘草止咳
    水是否致使尿液送驗結果呈現嗎啡、可待因陽性反應乙節，
    其函覆表示：「說明三、旨揭所詢事項，經查晟德甘草止咳
    水（Liquid Brown Mixture）含鴉片酊，在鴉片酊中含嗎啡
    及可待因成分，服用後可導致尿液檢驗呈可待因及嗎啡陽性
    反應，若受檢者確實於上述二次採尿前服用晟德甘草止咳水
    ，則該受檢者尿液檢體編號Z000000000000 檢出嗎啡陽性反
    應及尿液檢體編號Z000000000000 檢出嗎啡及可待因陽性反
    應可視為醫療用藥所致。」有該所108 年4 月12日法醫毒字
    第10800206400 號函在卷可佐（見原審審訴卷第61頁、第62
    頁）。原審另檢附台灣尖端公司出具濫用藥物檢驗報告、被
    告服用甘草止咳水用藥紀錄、晟德大藥廠108 年7 月2 日晟
    德（產）字第1080051 號函、法醫研究所108 年4 月12日法
    醫毒字第10800206400 號函等相關資料再次函詢法務部法醫
    研究所，經函覆略以：「說明三、貴院前函（108 年3 月22
    日北院忠刑甲108 審訴158 字第1089358204號函）所附傳真
    1 紙（" 晟德" 甘草止咳水藥物標籤，批號33636 效期0000
    0000），本次來函附件三為病人林玉美於萬芳醫院醫師開立
    處方藥物Brown Mixture （甘草止咳水）用法用量為一天四
    次（QID ）每次10mL，而被告分別於107 年7 月29日、107 
    年10月15日採檢尿液，檢出嗎啡875ng/mL和可待因233ng/mL
    、嗎啡5330ng/mL 和可待因1820ng/mL ，尿液嗎啡與可待因
    濃度值仍在合理範圍內，因此函覆貴院：若被告確實於上述
    二次採尿前服用晟德甘草止咳水，則該被告上述尿液檢出嗎
    啡、可待因反應可視為醫療用藥所致。惟除依據尿液中嗎啡
    及可待因濃度外，最好能佐以輔助資料例如海洛因毒品查獲
    、施用毒品之針孔痕跡、是否伴有明顯戒斷症狀等相關事實
    後研判之」，有該所108 年11月11日法醫毒字第1080022040
    0 號函可憑（見原審卷第311 頁至第313 頁），綜上函覆說
    明，本案又未經扣得毒品、施用器具、或有被告身上可見之
    針孔、戒斷症狀可資審認，自無從據以推論被告尿液檢驗結
    果呈嗎啡與可待因陽性反應，即係因施用海洛因所致，而採
    為不利被告之認定。
  ㈥綜上所述，依公訴意旨所提前揭證據，尚不足以認定被告確
    有公訴意旨所指之施用第一級毒品犯行，達於通常一般之人
    均不致有所懷疑，而得確信其為真實之程度，自屬不能證明
    被告犯罪，揆諸前開說明，應為被告無罪之諭知。
四、本院審理結果，認原審對被告為無罪之判決，已於原判決詳
    細論述其理由，其認事用法，均為妥適，應予維持。檢察官
    上訴意旨略以：原審判決以被告就診及領藥紀錄，採認被告
    辯稱服用習慣，服用頻率未依醫囑指示用藥劑量及方式，認
    定不能排除被告於採尿前有服用甘草止咳水之情形，顯然違
     背經驗及論理法則，請撤銷原判決，更為適當合法之判決
    云云。然查：證據之證明力由法院自由判斷，然證據之本身
    存有瑕疵或對於待證事實不足以供證明之資料，法院自不得
    採為判決基礎，屬其自由判斷之職權行使（最高法院30年台
    上字第1152號判例參照）。原審以被告長期在萬芳醫院就診
    及領藥紀錄，有合法藥物來源證明，縱被告領藥服藥期間與
    驗尿時間不一致，惟參諸被告供稱：「我是咳嗽的時候才喝
    ，所以家裡還有未服用的甘草止咳水，我有咳嗽就會喝一口
    甘草止咳水，我沒有去量一次喝多少」等情，認被告長期多
    次領用甘草止咳水，其服藥習慣、服藥頻率又未依醫囑指示
    用藥劑量及方式，仍不能排除被告於採尿前有服用甘草止咳
    水之情形。且本案又未經扣得毒品、施用器具、或有被告身
    上可見之針孔、戒斷症狀可資佐證，無從單依被告尿液檢驗
    結果呈嗎啡與可待因陽性反應，即認係施用海洛因所致，而
    遽採為被告有罪之判決基礎，原審已在判決內詳細論述其由
    ，洵難認原判決有違經驗法則或論理法則。是檢察官仍就原
    審採證認事適法職權行使及原判決已明白論斷之事項，再為
    事實或法律上之爭執，指摘原審判決被告無罪不當，為無理
    由，應予駁回。
據上論斷，應依刑事訴訟法第368條，判決如主文。
本案經檢察官許祥珍到庭執行職務。
中　　華　　民　　國　　109 　年　　6 　　月　　4 　　日
      　　　　　　刑事第八庭    審判長法　官 陳世宗
                                      法　官 呂寧莉
                                      法　官 周明鴻
以上正本證明與原本無異。
被告不得上訴。
檢察官如不服本判決，應於收受送達後20日向本院提出上訴書狀
，惟須受刑事妥速審判法第9條限制。其未敘述上訴之理由者，
並得於提起上訴後20日內向本院補提理由書(均須按他造當事人
之人數附繕本)「切勿逕送上級法院」。
刑事妥速審判法第9條：
除前條情形外，第二審法院維持第一審所為無罪判決，提起上訴
之理由，以下列事項為限：
一、判決所適用之法令牴觸憲法。
二、判決違背司法院解釋。
三、判決違背判例。
刑事訴訟法第 377 條至第 379 條、第 393 條第 1 款之規定，
於前項案件之審理，不適用之。
                                     書記官 謝雪紅
中　　華　　民　　國　　109 　年　　6 　　月　　4 　　日